【裁判字號】    97,交聲更二,39
【裁判日期】    980331
【裁判案由】    交管條例聲異
【裁判全文】
臺灣板橋地方法院交通事件裁定      97年度交聲更二字第39號
原處分機關  臺北市交通事件裁決所
異  議  人  甲○○
即受處分人
上列異議人即受處分人因違反道路交通管理處罰條例案件，對於
臺北市交通事件裁決所民國97年1 月14日北市裁二字第裁22-A5K
902942號裁決處分，聲明異議，經本院以97年度交聲字第140 號
裁定後，受處分人不服提起抗告，經臺灣高等法院以97年度交抗
字第439 號裁定撤銷原裁定發回本院更審，本院更以97年度交聲
更字第31號裁定原處分關於罰鍰部分撤銷，改處罰鍰新台幣2 萬
5 千元，其餘異議駁回後，再經受處分人提起抗告，復經臺灣高
等法院以97年度交抗字第1005號裁定撤銷原裁定關於處罰鍰新臺
幣2 萬5 千元部分併發回更審，其餘抗告駁回，本院裁定如下：
    主    文
原處分關於罰鍰新臺幣肆萬伍仟元部分撤銷。
上開罰鍰撤銷部分，甲○○不罰。
    理    由
一、原處分意旨略以：本件異議人即受處分人甲○○於民國95年
    6 月12日0 時17分許，騎乘車牌號碼K2X-202 號重型機車，
    行經臺北市○○○路與民生西路交岔路口時，因有「酒精濃
    度過量達每公升0.60毫克，超過標準值每公升0.55毫克以上
    」之違規行為，經臺北市政府警察局大同分局交通分隊值勤
    員警當場攔停掣單舉發，嗣異議人雖提出申訴，然經原處分
    機關查證後，仍認異議人違規屬實，爰依道路交通管理處罰
    條例第35條第1 項第1 款規定，裁處異議人罰鍰新臺幣（下
    同）4 萬5 千元，併吊扣其駕駛執照12個月。
二、異議意旨略以：本人於95年6 月12日，在民生西路與重慶北
    路交岔路口，因酒後駕車遭巡邏員警實施酒測，因酒測值已
    達每公升0.60毫克，而遭移送臺灣士林地方法院檢察署偵辦
    ，嗣經檢察官為緩起訴處分，並命向喜憨兒慈善基金會支付
    2 萬元，當庭我特地詢問是否還有其他罰款或罰單要繳? 駕
    照是否會被吊扣? 經回覆以不用，因為一罪不兩罰，捐2 萬
    元給慈善機構就等於是一種懲罰等語，則為何我於96年11月
    21日，前往監理站辦理學習駕照時，卻發現竟有張罰單，且
    因已逾期而增加為5 萬2 千5 百元，但2 萬元的捐款，我已
    經繳了，為什麼還有張罰單呢? 爰聲明異議，請求撤銷原處
    分等語。
三、按行政罰法業於94年2 月5 日制訂公布，並自95年2 月5
    日起施行，該法第5 條規定：「行為後法律或自治條例有變
    更者，適用行政機關最初裁處時之法律或自治條例。但裁處
    前之法律或自治條例有利於受處罰者，適用最有利於受處罰
    者之規定」。又道路交通管理處罰條例所定罰鍰、吊扣吊銷
    證照、記點之裁罰，係屬行政罰法中所稱行政罰之性質，是
    有上開行政罰法第5 條規定之適用。查本件異議人違規行為
    所涉之道路交通管理處罰條例第35條第1 項第1 款規定，業
    於95年7 月1 日起修正施行，惟上開條文修正前、後所規定
    之處罰，兩者並無不同，修正前之規定並未較有利於異議人
    ，揆諸前揭行政罰法第5 條前段規定，本件自應適用原處分
    機關最初為裁決時即修正後之道路交通管理處罰條例第35條
    第1 項第1 款規定；次按本件違反道路交通管理事件裁決
    書之處罰主文欄明載科處異議人之罰鍰金額為45,000元，然
    嗣原處分機關於本件聲明異議案件移送書之事實欄內，卻以
    因異議人向原處分機關申訴日期已逾本案應到案日期，故應
    以最高金額52,500元裁處，併稱原裁決書處罰主文之罰鍰金
    額係誤植最低金額45,000元云云，惟查：原處分機關並未針
    對上開重要事項之誤載部分作何等更正處分，亦未通知受處
    分人相關更正事宜等節，業經本院查明無訛，並有公務電話
    紀錄查詢表1 份在卷可查（見本院97年度交聲更字第31號卷
    第16頁），是原處分機關既未依適法程序更正原裁罰處分之
    內容，自難認其於本件聲明異議案件移送書事實欄內所為之
    上開記載，具有何等更正原處分內容之效力，則本件應認原
    處分機關裁罰之罰鍰金額仍應為45,000元；又異議人即受
    處分人因前揭違反道路交通管理處罰條例案件，對於臺北市
    交通事件裁決所97年1 月14日北市裁二字第裁22-A5K902942
    號裁決處分聲明異議後，(1)經本院以97年度交聲字第140 號
    裁定，認異議人即受處分人之異議無理由而駁回其異議；(2)
    嗣經異議人即受處分人提起抗告，經臺灣高等法院以97年度
    交抗字第439 號裁定，認其抗告非無理由，乃撤銷原裁定，
    發回本院更為審理；(3)再經本院以97年度交聲更字第31號裁
    定認異議人因本件交通違規所應處之罰鍰部分處罰，已依刑
    事法律（緩起訴處分）處罰，惟核異議人依緩起訴處分所命
    其支付具有罰金性質之處分金（20,000元），其金額仍低於
    道路交通管理處罰條例第35條第1 項第1 款暨違反道路交通
    管理事件統一裁罰基準表所定之最低罰鍰基準額（45,000元
    ），乃認仍應依道路交通管理處罰條例第35條第8 項規定，
    就異議人所繳納不足最低罰鍰基準額之部分（25,000元）裁
    處罰鍰，至原處分之「吊扣駕駛執照12個月」部分，係行政
    罰法第26條第1 項但書所定之「其他種類行政罰」（行政罰
    法第2 條第1 款），原處分機關援引上揭道路交通管理處罰
    條例規定對異議人為裁罰，自屬適法有據，因而裁定原處分
    關於罰鍰部分撤銷，撤銷部分，異議人處罰鍰2 萬5 千元，
    其餘異議駁回，異議人即受處分人仍不服提起抗告後；(4)由
    臺灣高等法院以97年度交抗字第1005號裁定撤銷原裁定關於
    處罰鍰2 萬5 千元部分，發回本院更為審理，其餘抗告則予
    以駁回確定，此有各該交通案號裁定書在卷可稽；是原處分
    關於「吊扣駕駛執照12個月」部分，已因臺灣高等法院97年
    度交抗字第1005號裁定駁回異議人即受處分人該部分抗告而
    告確定在案，本院茲僅就原處分經異議而尚未確定之「處罰
    鍰4 萬5 千元」部分，是否有理由予以審理，合先敘明。
四、復按汽車駕駛人飲用酒類或其他類似物後其吐氣所含酒精濃
    度超過每公升0.25毫克或血液中酒精濃度超過百分之0.05以
    上者，不得駕車，道路交通安全規則第114 條第2 款固定有
    明文。又汽車駕駛人，駕駛汽車經測試檢定，酒精濃度超過
    規定標準者，處1 萬5 千元以上6 萬元以下罰鍰，並當場移
    置保管該汽車及吊扣其駕駛執照1 年，道路交通管理處罰條
    例第35條第1 項第1 款亦規定甚明；惟：
(一)、依94年2 月5 日公佈施行之行政罰法第26條規定：「一行為
    同時觸犯刑事法律及違反行政法上義務規定者，依刑事法律
    處罰之。但其行為應處以其他種類行政罰或得沒入之物而未
    經法院宣告沒收者，亦得裁處之。前項行為如經不起訴處分
    或為無罪、免訴、不受理、不付審理之裁判確定者，得依違
    反行政法上義務規定裁處之。」，即所謂一事不二罰原則，
    探究其立法目的，無非以一行為同時觸犯刑事法律及違反行
    政法上義務規定時，由於刑罰與行政罰同屬不法行為之制裁
    ，而刑罰之懲罰作用較強，依刑事法律處罰即足資警惕，實
    無一事二罰再處行政罰之必要，但罰鍰以外之沒入或其他種
    類行政罰，因兼具維護公共秩序之作用，為達行政目的，行
    政機關仍得併予裁處；據此，道路交通主管機關對於汽車駕
    駛人之酒後駕車行為，依道路交通管理處罰條例第35條第1
    項第1 款規定予以裁罰，係對行為人違反行政法上義務規定
    之行政罰，且該條例關於一行為同時觸犯刑事法律及違反行
    政法上義務規定者，並無特別規定，是以，汽車駕駛人酒後
    駕車行為，經測試檢定酒精濃度超過規定標準，同時涉犯刑
    法第185 條之3 之公共危險罪嫌者，道路交通主管處罰機關
    除有上開行政罰法第26條第1 項但書規定，得處以其他種類
    行政罰之情形外，關於罰鍰部分，即應依上開行政罰法第26
    條及道路交通管理處罰條例第10條規定，移送地方法院檢察
    署處理，於移送後，非有上開行政罰法第26條第2 項所定不
    起訴等事由，不得再依道路交通管理處罰條例第35條第1 項
    第1 款規定，裁處行為人罰鍰之行政罰。
(二)、又觸犯刑事法律之犯罪行為，除得經檢察官之起訴，並由法
    院審理後，為有罪科刑、無罪、免訴、不受理、不付審理之
    裁判外，如檢察官認該行為所涉為死刑、無期徒刑或最輕本
    刑3 年以上有期徒刑以外之罪，於參酌刑法第57條所列事項
    及公共利益之維護，認以緩起訴為適當者，得定1 年以上3
    年以下之緩起訴期間為緩起訴處分，刑事訴訟法第253 條之
    1 規定甚明；就要件而言，緩起訴基本上係認被告有犯罪嫌
    疑，而暫緩起訴，並得課被告予一定之負擔或指示（參同法
    第253 條之2 第1 項），此與不起訴處分係因犯罪嫌疑不足
    或其他原因（參同法第252 條、第253 條），且不得附條件
    或負擔，顯有不同，緩起訴處分為介於起訴、與微罪職權不
    起訴間之緩衝設計，倘檢察官為緩起訴處分時依刑事訴訟法
    第253 條之2 第1 項規定對被告所為之指示及課予之負擔，
    雖非刑罰，但對被告多少都有財產減少及自由受限之影響，
    仍是一種特殊的處遇措施，會產生未經裁判即生終局處理案
    件之實質效果，性質上可說是實質的制裁，亦屬干預人民自
    由之處分；而行政罰法第26條第1 項係規定「依刑事法律處
    罰之」，並未明定應依刑法第33條、第34條所定主從刑罰之
    種類科罰；是檢察官為緩起訴處分並命被告捐款或提供勞務
    ，雖非刑法所定刑罰之種類，然已對異議人之名譽、心理產
    生相當制約並影響其自由等權益，應可實質該當行政罰法第
    26條第1 項之「依刑事法律」之處罰，準此，應認應受行政
    裁罰之行為，關於罰鍰部分，同一事實如經緩起訴處分確定
    者，亦有行政罰法第26條明定一事不二罰原則之適用。
(三)、另行政罰法第26條第2 項並未明列「緩起訴處分」，本不宜
    擴張解釋，且緩起訴處分性質上亦與不起訴處分不同，業如
    前述，當無適用行政罰法第26條第2 項規定之餘地；然而，
    經檢察官為緩起訴處分之行為，如同時違反行政法上義務之
    規定，因已有刑事處罰，此時行政機關若另行依法行政裁罰
    ，無異一罪二罰，因此參酌行政罰法第26條之立法意旨，違
    反行政法上義務之行為，若同時亦經檢察官另為緩起訴處分
    時，行政機關應不得就同一行為，再為與刑罰相類之罰鍰處
    分。
(四)、至道路交通管理處罰條例第35條第8 項固定有汽車駕駛人經
    裁判確定處以罰金低於該條例第92條所訂最低罰鍰基準規定
    者，應依該條例裁決繳納不足最低罰鍰部分之規定。惟按檢
    察官命被告支付一定之金額，尚須被告同意，與法院之裁判
    性質上屬於司法裁判不同，故檢察官依刑事訴訟法第253 條
    之2 第4 款命被告向公庫或指定之公益團體、地方自治團體
    支付一定之金額，非屬道路交通管理處罰條例第35條第8 項
    之「經裁判確定處以罰金」，無需依該條文規定補繳差額；
    又檢察官為緩起訴時，係考量受處分人之違法動機、狀況以
    及對公益之維護，而決定捐款金額，其指定之捐款金額是否
    低於交通違規所應裁罰之最低金額而有失當，係檢察官為緩
    起訴處分時所應審酌之事項，不得以此為行為人應再受行政
    裁罰之依據。
五、經查：
(一)、本件異議人即受處分人於95年6 月12日凌晨0 時17分許，騎
    乘車牌號碼K2X-202 號重型機車，行經臺北市○○○路與民
    生西路交岔路口時，因有「酒精濃度過量達每公升0.60毫克
    ，超過標準值每公升0.55毫克以上」之違規行為，經臺北市
    政府警察局大同分局交通分隊值勤員警當場查獲掣單舉發，
    嗣經原處分機關依道路交通管理處罰條例第35條第1 項第1
    款規定，裁處罰鍰4 萬5 千元，並吊扣其駕駛執照12月等情
    ，有臺北市政府警察局95年6 月13日北市警交大字第A5K902
    942 號舉發違反道路交通管理事件通知單、臺北市交通事件
    裁決所97年1 月14日北市裁二字第裁22-A5K902942號違反道
    路交通管理事件裁決書各1 紙（見本院97年度交聲字第140
    號卷第6 、11頁）附卷可稽，且為異議人所不爭執，此部份
    事實俱堪認定。
(二)、又異議人因上開時地之同一酒後駕車行為，經警方移送臺灣
    士林地方法院檢察署偵辦，嗣該署檢察官以95年度偵字第78
    36號為緩起訴處分，再由臺灣高等法院檢察署檢察長以95年
    度上職議字第7838號處分書駁回職權再議而確定，其緩起訴
    期間自95年8 月21日起至96年8 月20日止，並令異議人向財
    團法人喜憨兒社會福利基金會支付20,000元等節，有臺灣士
    林地方法院檢察署95年度偵字第7836號緩起訴處分書、臺灣
    高等法院檢察署95年度上職議字第7838號處分書影本各1 份
    附卷可稽，而異議人於上開緩起訴處分確定後，已於95年9
    月29日，依該處分命令向上開基金會支付20,000元，其後迄
    緩起訴處分期間屆滿為止，別無刑事訴訟法第253 條之3第1
    項各款所列得撤銷緩起訴處分之情事，該案乃執行完畢等情
    ，復經本院調閱該案全部卷宗查明無訛，並有該案緩起訴處
    分執行卷宗之卷面、執行緩起訴處分命令通知書、報告書影
    本各1 份在卷足憑。
(三)、綜上，異議人上開時地酒後駕車之違規行為既經檢察官緩起
    訴處分確定，異議人並已履行緩起訴處分之條件，即已接受
    相當於刑法之處罰，行政機關應不得就同一行為，再為與刑
    罰相類之罰鍰處分，詎原處分機關仍依道路交通管理處罰條
    例第35條第1 項第1 款規定，裁處異議人罰鍰4 萬5 千元，
    即有未恰；是原處分關於罰鍰4 萬5 千元部分，應由本院予
    以撤銷，另為不罰之諭知，併裁處如主文第2 項所示。
(四)、至於原處分機關於移送書雖表示：依據交通部95年7 月17日
    交路字第0950006986號函略以，緩起訴視為不起訴的一種，
    依行政罰法第26條第2 項規定，經不起訴處分者得依違反行
    政法上義務規定裁處等語，而查前揭函釋則係依據法務部行
    政罰法諮詢小組第1 次會議記錄之結論，認「緩起訴乃附帶
    條件的不起訴處分，亦即是不起訴的一種」等語。惟按法官
    依據法律獨立審判，憲法第80條載有明文，各機關依其職掌
    就有關法規為釋示之行政命令，法官於審判案件時，固可予
    以引用，但仍得依據法律，表示適當之不同見解，並不受其
    拘束；司法行政機關所發司法行政上之命令，如涉及審判上
    之法律見解，僅供法官參考，法官於審判案件時，亦不受其
    拘束（司法院大法官會議解釋釋字第216 號解釋意旨參照）
    ，是前開交通部函釋，僅供本院參考，本院並不受其拘束，
    併此敘明。
據上論斷，應依道路交通案件處理法第20條，裁定如主文。
中    華    民    國    98    年    3     月    31    日
                  交通法庭  法  官  陳明偉
以上正本證明與原本無異。
如不服本裁定應於送達後5 日內向本院提出抗告狀。
                            書記官  陳玉心
中    華    民    國    98    年    3     月    31    日


司法院資訊處製作；財團法人民間司法改革基金會備份。
